【裁判字號】    97,訴,739
【裁判日期】    990730
【裁判案由】    分割共有物
【裁判全文】
臺灣桃園地方法院民事判決               97年度訴字第739號
原      告  簡建興
訴訟代理人  楊肅欣律師
複  代理人  胡碧珊
被      告  簡連春
            簡彩雲(簡阿地之承.
            簡震濃(簡阿地之承.
            簡震東(簡阿地之承.
            簡震南(簡阿地之承.
            簡震科(簡阿地之承.
            簡玉玲(簡阿地之承.
            簡玉燕(簡阿地之承.
上七人共同
訴訟代理人  藍松喬律師
被      告  簡錦鍾
訴訟代理人  簡瑞朝
被      告  簡清財
            簡宗柱
            許秀芬
            簡清標
            簡建庭
上二人共同
訴訟代理人  簡建璋
被      告  洪朗尉
            簡淑卿
訴訟代理人  簡文德
被      告  簡文傑
訴訟代理人  蔡文燦律師
複  代理人  楊一帆律師
            顏碧志律師
上列當事人間請求分割共有物事件，本院於民國99年7 月5 日言
詞辯論終結，判決如下：
    主  文
兩造共有坐落桃園縣大溪鎮○○段第一二○三地號土地，面積四
九一二平方公尺，其分割方法為如附圖A 方案中綠色部分即編號
A、B、C 、D 、E 、J 部分合計面積二四七九平方公尺之土地歸
原告與被告簡連春、簡清財、簡清標、簡宗柱、許秀芬、簡建庭
、洪朗尉、簡淑卿所有，並按如附表二所示所有權應有部分之比
例保持共有；黃色部分即編號F 、G1、K 部分合計面積一二九九
平方公尺之土地歸被告簡彩雲、簡震濃、簡震東、簡震南、簡震
科、簡玉玲、簡玉燕所有，並按其每人所有權應有部分各七分之
一之比例保持共有；紫色部分即編號H 部分面積一一五平方公尺
之土地歸被告簡文傑所有；藍色部分即編號I 部分面積五五○平
方公尺之土地歸被告簡錦鐘所有；紅色部分即編號G 、N 、M 部
分面積合計四六九平方公尺之土地作為道路使用，並由兩造依如
附表一所示所有權應有部分之比例保持共有。
訴訟費用由兩造依附表一所示所有權應有部分之比例負擔。
    事  實  及  理  由
甲、原告起訴主張，坐落桃園縣大溪鎮○○段第1203地號土地（
    下稱系爭土地）為兩造所共有，兩造各人之所有權應有部分
    均如附表所示。系爭土地並無因物之使用目的不能分割之情
    事，亦無契約訂有不分割之期限，兩造間就分割方法復無法
    達成分割協議，原告自得依民法第823 條第1 項之規定，請
    求判決分割系爭土地如附圖即桃園縣大溪地政事務所複丈日
    期為民國99年1 月21日之土地複丈成果圖所示A 方案中綠色
    部分即編號A 、B 、C 、D 、E 、J 部分合計面積2,479 平
    方公尺之土地由原告與被告簡連春、簡清財、簡清標、簡宗
    柱、許秀芬、簡建庭、洪朗尉、簡淑卿取得，並按其應有部
    分比例保持共有；黃色部分即編號F 、G1、K 部分合計面積
    1,299 平方公尺之土地由被告簡彩雲、簡震濃、簡震東、簡
    震南、簡震科、簡玉玲、簡玉燕所取得，並按其應有部分比
    例保持共有；紫色部分即編號H 部分面積115 平方公尺之土
    地由被告簡文傑取得全部；藍色部分即編號I 部分面積550
    平方公尺之土地由被告簡錦鐘取得全部；紅色部分即編號G
    、N 、M 部分面積合計469 平方公尺之土地作為道路使用，
    並由兩造依原應有部分比例保持共有。上開分割方案得兼顧
    各共有人就系爭土地實際分管情形，並得簡化本件分割方法
    等語。並聲明：如主文所示。
乙、被告簡文傑則以：系爭土地前經各共有人訂有分管契約，並
    分據各方使用收益且均於其上興建建物50餘年，如欲分割自
    應以系爭土地之分管狀態為分割，避免損及分管契約及拆除
    現有建物所造成之經濟損失。而被告簡文傑就系爭土地之持
    分係向原告之父即訴外人簡文雄所購買，並依之前各共有人
    間之分管協議占有使用原告於97年11月18日所提出分割方案
    所示橘色B 部分之土地，其上建物雖仍為訴外人簡文雄所有
    ，分割方案亦應考量其存在，即由被告簡文傑分得該部分土
    地，以免重大經濟損失。另訴外人簡阿地生前所分管部分土
    地暨其上建物，前經有處分權之訴外人簡塗來即訴外人簡阿
    地之胞兄出售予訴外人簡連發，然未辦理所有權移轉登記，
    僅將該部分房地交付買受人占有使用，而訴外人簡連發於取
    得前開房地後即將原有土造房屋拆除，並於原範圍內興建磚
    造房屋、車庫占有使用迄今，嗣訴外人簡阿地向鈞院訴請命
    訴外人簡連發、簡文欽、簡文彬拆屋還地，經鈞院以90年度
    訴字第138 號及臺灣高等法院以91年度上字第891 號判決訴
    外人簡阿地敗訴確定。亦即訴外人簡連發基於買賣關係而占
    有訴外人簡阿地分管部分之土地且於其上興建建物，應有正
    當權源，則為免侵害訴外人簡連發之權利過鉅，本件分割方
    案自應將訴外人簡連發之占有使用狀況納入且標示清楚。惟
    如附圖所示A 方案並未依照原先共有人分管位置為分割，並
    將被告簡文傑分得部分劃分至邊陲地帶，又罔顧系爭土地已
    有對外聯絡之既成道路之情，另行測繪道路用地延伸至系爭
    土地邊緣位置即訴外人簡阿地繼承人所分得部分，而該邊緣
    位置未有適當對外聯絡道路致無實益，致造成分割後取得該
    部分土地之人無法向該地籍線外土地所有權人主張袋地通行
    權之可能，甚至須將A 方案所標示之G 部分屬訴外人簡連發
    所有之建物拆除，顯不適當。綜上，爰請求依附圖所示B 方
    案分割系爭土地等語，資為抗辯。並為答辯聲明：駁回原告
    之訴。
丙、被告簡連春、簡彩雲、簡震濃、簡震東、簡震南、簡震科、
    簡玉玲、簡玉燕、簡錦鍾、簡清財、簡清標、簡建庭則陳述
    以：均同意原告所提出之方案，除被告簡錦鍾單獨分得其土
    地外，其餘被告均願就該方案分得部分各維持共有等語。
丁、被告簡宗柱未於最後言詞辯論期日到場，惟據其以前到場所
    為之陳述略以：大致上同意原告所提分割方案，惟希望道路
    設置方向能重新規劃等語，資為抗辯。並為答辯聲明：駁回
    原告之訴。
戊、被告簡淑卿未於最後言詞辯論到場，惟依其訴訟代理人以前
    到場所為陳述則略以：不同意原告及其餘被告於98年5 月25
    日言詞辯論期日前所提出之分割方案，而就桃園縣大溪地政
    事務所複丈日期98年4 月7 日之土地複丈成果圖所示分割方
    案，其通行之道路則應要劃至G 部分等語，資為抗辯。並為
    答辯聲明：駁回原告之訴。
己、被告許秀芬、洪朗尉均未於言詞辯論期日到場，亦均未提出
    書狀作何聲明或陳述。
庚、得心證之理由：
壹、程序方面：
一、本件被告均經合法通知，其中被告許秀芬、洪朗尉未於言詞
    辯論期日到場，被告簡錦鍾、簡宗柱、簡淑卿則未於最後言
    詞辯論期日到場，均核無民事訴訟法第386 條所列各款情形
    ，此部分爰依原告聲請，由其一造辯論而為判決。
二、按當事人死亡者，訴訟程序在有繼承人、遺產管理人、或其
    他依法令應續行訴訟之人承受訴訟以前當然停止；當事人喪
    失訴訟能力或法定代理人死亡或其代理權消滅者，訴訟程序
    在有法定代理人或取得訴訟能力之本人，承受其訴訟以前當
    然停止；而承受訴訟人於得為承受時，應即為承受之聲明，
    民事訴訟法第168 條、第170 條及第175 條第1 項分別定有
    明文。本件原告起訴後，原列為被告之訴外人簡阿地業於98
    年6 月11日死亡，其繼承人則為被告簡彩雲、簡震濃、簡震
    東、簡震南、簡震科、簡玉玲、簡玉燕等7 人，有繼承系統
    表及戶籍謄本附卷可稽（見本院卷二第157 頁、第159 頁至
    第168 頁），且經上開被告7 人於98年10月13日具狀向本院
    聲明承受本件訴訟，核於上開法律之規定即無不合，應予准
    許。
貳、實體方面：
一、兩造不爭執事項：
（一）系爭土地係兩造所共有，兩造之所有權應有部分之比例均
      如附表一所示。另系爭土地並無因物之使用目的不能分割
      之情事，且兩造就系爭土地並未訂立不分割之契約。
（二）本院於97年7 月17日會同兩造及桃園縣大溪地政事務所履
      勘系爭土地結果，系爭土地上現設有如附圖所示編號A、B
      、C 、D 、E 、F 、G 等七筆地上物，分別為被告簡連春
      （編號A 地上物）、原告（編號B 地上物）、被告簡宗柱
      與被告簡淑卿（編號C 地上物）、被告簡清標（編號D 地
      上物）、被告簡清財（編號E 地上物）、訴外人簡連發（
      編號F 、G 地上物）等人所有並占有使用。
（三）訴外人簡阿地前以訴外人簡連發、簡文欽、簡文彬為被告
      ，向本院民事庭起訴請求訴外人簡連發、簡文欽、簡文彬
      應將系爭土地上如桃園縣大溪地政事務所90年10月18日複
      丈成果圖所示B 部分面積278 平方公尺之地上建物及C 部
      分面積32平方公尺之車庫拆除，並將土地交還訴外人簡阿
      地及其他共有人；嗣經本院民事庭以訴外人簡連發與訴外
      人簡阿地之兄即訴外人簡塗來於50年間，就上開土地與地
      上物訂有買賣契約，且當時訴外人簡塗來就上開土地與地
      上物有處分權限，故訴外人簡連發、簡文欽、簡文彬係有
      權占有上開土地為由，判決被告簡阿地敗訴確定。
二、經查，原告所主張系爭土地為兩造分別共有，所有權應有部
    分各如附表所示，且兩造間並無不分割之協議，系爭土地亦
    無因物之使用目的不能分割之情形，原告復無法與被告達成
    分割協議等事實，除為兩造所不爭執外，並有地籍圖謄本1
    紙、土地登記第二類謄本3 紙附卷可稽（見本院卷第8 頁至
    第11頁、第73頁至第75頁），復經本院依職權履勘現場查核
    無誤，已堪信為真實。
三、按各共有人，除法令另有規定外，得隨時請求分割物，但因
    物之使用目的不能分割或契約訂有不分割之期限者，不在此
    限；共有物之分割，依共有人協議之方法行之。分割之方法
    不能協議決定，或於協議決定後因消滅時效完成經共有人拒
    絕履行者，法院得因任何共有人之請求，命為下列之分配：
    (1)以原物分配於各共有人，民法第823 條第1 項、第824 條
    第1 項第1 款前段定有明文。本件兩造共有之系爭土地，既
    無因物之使用目的不能分割之情形，復無不為分割之約定，
    且兩造前未能協議決定分割方法之情事，揆諸上揭法律規定
    ，原告請求裁判分割，即屬有據。
四、又就原告所主張系爭土地之分割方法部分，經查，系爭土地
    係坐落在桃園縣大溪鎮仁和里埔頂14鄰內，對外聯絡道路可
    經由北二高大溪交流道大溪方向北上匝道旁大約坐落與系爭
    土地同段之第1200地號、第1200之1 地號土地上之小路進入
    系爭土地；另自系爭土地另端與相鄰之同段第1205之3 地號
    、第1205之18地號土地上亦有舖設柏油之產業道路可達系爭
    土地。而系爭土地上有磚瓦屋、土厝屋、鐵皮屋多筆，與附
    近建物均多作住家使用，並有田地、菜園及荒地等情，業經
    本院依職權履勘現場及囑託桃園縣大溪地政事務所測量人員
    加以測量無誤，有勘驗筆錄3 份、現場簡圖1 份、現場照片
    4 張、照片影本17張及上開地政事務所以99年3 月25日溪地
    測字第0992000183號函所附如附圖之複丈成果圖等在卷可按
    （見本院卷一第98頁、第166 頁、第167 頁、卷二第104 頁
    、第209 頁至第212 頁、第225 頁、第226 頁、第246 頁至
    第254 頁）。是綜合上情，系爭土地各部分之價值尚無何重
    大差異，故依兩造所有權應有部分之比例折算面積後加以平
    均分配，即足使兩造均可加以良好使用，俾地盡其利，充足
    將來經濟發展，而可達公平之旨。再以如原告所主張之分割
    方法，兩造各取得之部分應均與目前系爭土地上各所現實使
    用之建物部分大致相符，亦即除訴外人簡連發所有如附圖所
    示編號F 、G 之地上物外，被告簡連春所有編號A 之地上物
    、原告所有編號B 之地上物、被告簡宗柱與被告簡淑卿所有
    編號C 之地上物、被告簡清標所有編號D 之地上物、被告簡
    清財所有編號E 之地上物均能坐落其等分得之土地上，足見
    此方法所產生之損害程度已屬較小；且此方案中維持共有之
    部分復經各共有人同意在卷，有同意書1 紙在卷可憑（見本
    院卷二第187 頁），故此分割方法並無不當之處。
五、至訴外人簡連發雖於50年間向當時有處分權之訴外人簡塗來
    購買系爭土地上之地上物，然訴外人簡連發既未登記為系爭
    土地之共有人，自難認為其對上開地上物之債權關係優先於
    本件共有人之利益考量，是被告簡文傑所稱為免侵害訴外人
    簡連發之權利過鉅，本件分割方案應將訴外人簡連發之占有
    使用狀況納入且標示清楚乙節，即無足採。另被告簡文傑所
    稱如附圖所示A 方案將被告簡文傑分得部分劃分至邊陲地帶
    ，且罔顧系爭土地已有對外聯絡之既成道路，另行測繪道路
    用地延伸至系爭土地邊緣位置，而該邊緣位置未有適當對外
    聯絡道路致無實益，卻造成分割後取得該部分土地之人無法
    主張袋地通行權，甚至須將A 方案所標示之G 部分屬訴外人
    簡連發所有之建物拆除之部分，則查，雖被告簡文傑主張其
    依A 方案所分得之部分係位於系爭土地之邊陲地帶，然A 方
    案中與被告簡文傑所分得之編號H 部分相鄰之編號I 之鄰地
    部分，已有現成之柏油道路可供通行外界，前已敘及，此觀
    本院履勘時所製作之現場簡圖益明（見本院卷第212 頁）。
    是依此通行狀況，尚難認為被告簡文傑依此方案所分得之土
    地係在所謂之邊陲地帶；又系爭土地上現有之柏油道路並未
    連接至如附圖所示A 方案中編號N 之左後段及編號G 、M 之
    部分，是A 方案中系爭土地之較靠左邊部分之土地，如能通
    行道路至前述編號I 旁之對外通路，自無另外再主張袋地通
    行權之必要，故將A 方案中編號N 、G 、M 部分之土地劃為
    4 米道路，應認為係系爭土地對外通行所必要，非無實益。
六、綜上所述，依原告所主張之前述分割方案，衡情已可認為屬
    損害最小之方式，復能兼顧兩造之利益而無何重大不適當之
    處。本院斟酌上開各共有人即兩造之利害關係，使用情形，
    共有物之性質及價值、經濟效用、公平經濟原則等情事，認
    依原告主張之上開分割方案為適當可採。
七、從而，原告依民法第823 條第1 項、第824 條第1 項第1 款
    前段所規定之法律關係，訴請判決系爭土地以如前所述之分
    割方法為分割，為有理由，應予准許。
八、本件事證已臻明確，兩造其餘攻擊或防禦方法及未經援用之
    證據，經本院斟酌後，認為均不足以影響本判決之結果，自
    無再逐一詳予論駁之必要，併此敘明。
九、末按訴訟費用，由敗訴之當事人負擔；因共有物分割、經界
    或其他性質上類似之事件涉訟，由敗訴當事人負擔訴訟費用
    顯失公平者，法院得酌量情形，命勝訴之當事人負擔其一部
    ，民事訴訟法第78條、第80條之1 定有明文。本件固為原告
    勝訴之判決，惟本件既屬共有物分割事件涉訟，兩造於訴訟
    上之所為，又未徒增不必要之費用，且判決結果對兩造之權
    利亦各屬有利，是由敗訴之被告負擔全部訴訟費用者，顯失
    公平，本院酌量此情形，認本件訴訟費用應由兩造各依其就
    系爭土地原來之所有權應有部分比例分擔，始為公允。
據上論結，本件原告之訴為有理由，依民事訴訟法第385 條第1
項前段、第78條、第80條之1 、判決如主文。
中    華    民    國    99    年    7     月    30    日
              民事第二庭    法  官  張震武
以上正本係照原本作成
如對本判決上訴，須於判決送達後20日內向本院提出上訴狀
中    華    民    國    99    年    7     月    30    日
                            書記官  顏伯儒
附表一：系爭土地各共有人於本件分割前所有權應有部分之比例
┌──┬────────┬────────┬─────────────┐
│編號│    共有人      │    應有部分    │           備註           │
├──┼────────┼────────┼─────────────┤
│1.  │簡建興          │423000分之10000 │                          │
├──┼────────┼────────┤地號：桃園縣大溪鎮○○段  │
│2.  │簡連春          │5076分之663     │      第1203地號          │
├──┼────────┼────────┤面積：4,912 平方公尺      │
│3.  │簡阿地之繼承人：│5076分之1485    │地目：建                  │
│    │簡震濃、簡彩雲、│                │使用分區：特定農業區      │
│    │簡震東、簡震南、│                │使用地類別：甲種建築用地  │
│    │簡震科、簡玉玲、│                │公告土地現值：8,300 元/ ㎡│
│    │簡玉燕          │                │                          │
├──┼────────┼────────┤                          │
│4.  │簡錦鍾          │5076分之628     │                          │
├──┼────────┼────────┤                          │
│5.  │簡清財          │6000分之808     │                          │
├──┼────────┼────────┤                          │
│6.  │簡清標          │5076分之628     │                          │
├──┼────────┼────────┤                          │
│7.  │簡宗柱          │5076分之124     │                          │
├──┼────────┼────────┤                          │
│8.  │許秀芬          │5076分之124     │                          │
├──┼────────┼────────┤                          │
│9.  │簡建庭          │6000分之90      │                          │
├──┼────────┼────────┤                          │
│10. │洪朗尉          │5076分之165     │                          │
├──┼────────┼────────┤                          │
│11. │簡淑卿          │5076分之248     │                          │
├──┼────────┼────────┤                          │
│12. │簡文傑          │423000分之10941 │                          │
└──┴────────┴────────┴─────────────┘
附表二：
分得如附圖所示A 方案中編號A 、B 、C 、D 、E 、J 面積合計
2,479 平方公尺土地之各共有人維持共有之所有權應有部分比例
。
┌──┬────────┬────────┬─────────────┐
│編號│    共有人      │    應有部分    │           備註           │
├──┼────────┼────────┼─────────────┤
│1.  │簡建興          │423/10000       │                          │
├──┼────────┼────────┤                          │
│2.  │簡連春          │2341/10000      │                          │
├──┼────────┼────────┤                          │
│3.  │簡清財          │2414/10000      │                          │
├──┼────────┼────────┤                          │
│4.  │簡清標          │2218/10000      │                          │
├──┼────────┼────────┤                          │
│5.  │簡宗柱          │438/10000       │                          │
├──┼────────┼────────┤                          │
│6.  │許秀芬          │438/10000       │                          │
├──┼────────┼────────┤                          │
│7.  │簡建庭          │269/10000       │                          │
├──┼────────┼────────┤                          │
│8.  │洪朗尉          │583/10000       │                          │
├──┼────────┼────────┤                          │
│9.  │簡淑卿          │876/10000       │                          │
└──┴────────┴────────┴─────────────┘

司法院資訊處製作；財團法人民間司法改革基金會備份。
